【裁判字號】    99,自緝,5
【裁判日期】    991014
【裁判案由】    詐欺
【裁判全文】
臺灣臺南地方法院刑事判決               99年度自緝字第5號
自  訴  人  丙○○
自訴代理人  曾柏暠律師
被      告  乙○○
            甲○○
共      同
選任辯護人  吳政遇律師
上列被告因詐欺案件，經自訴人提起自訴，本院判決如下：
    主  文
乙○○、甲○○均無罪。
    理  由
一、自訴意旨略以：被告乙○○乃被告甲○○之母，被告甲○○
    係亞力弘企業有限公司（下稱亞力弘公司）負責人。其二人
    均明知亞力弘公司並無未收帳款可供收取，竟共同意圖為亞
    力弘公司及自己不法所有，由被告甲○○簽發如附表所示支
    票二紙，交由被告乙○○先後於民國九十四年四月二十日及
    同年五月二十四日，向自訴人偽稱亞力弘公司近期內將有貨
    款可收取，保證支票屆期定可兌現云云，持該支票向自訴人
    調現，使自訴人信以為真，先後於九十四年四月二十日及同
    年五月二十四日依被告之指示，將現款新臺幣（下同）三十
    萬元及四十萬元分別電匯至遠東商業銀行永康分行采弘企業
    有限公司帳戶及臺南市中小企業銀行安和分行亞力弘企業有
    限公司帳戶。詎上開支票屆期經提示，因存款不足及拒絕往
    來而遭退票，被告復逃匿無蹤，自訴人始知受騙。因認被告
    二人共同涉犯刑法第三百三十九條第一項之詐欺取財罪嫌等
    語。
二、按犯罪事實應依證據認定之，無證據不得認定犯罪事實；不
    能證明被告犯罪者，應諭知無罪之判決，刑事訴訟法第一百
    五十四條第二項、第三百零一條第一項分別定有明文。又刑
    事訴訟法第一百六十一條第一項規定：檢察官就被告犯罪事
    實，應負舉證責任，並指出證明之方法。因此，檢察官對於
    起訴之犯罪事實，應負提出證據及說服之實質舉證責任。倘
    其所提出之證據，不足為被告有罪之積極證明，或其指出證
    明之方法，無從說服法院以形成被告有罪之心證，基於無罪
    推定之原則，自應為被告無罪判決之諭知（最高法院九十二
    年臺上字第一二八號判例意旨參照）。上開規定，於自訴程
    序同有適用。因此，自訴人對於自訴之犯罪事實，亦應負提
    出證據及說服之實質舉證責任。倘自訴人所提出之證據，不
    足為被告有罪之積極證明，或其闡明之證明方法，無從說服
    法院形成被告有罪之心證，基於無罪推定之原則，亦應為被
    告無罪之諭知（最高法院九十七年臺上字第七六八號判決意
    旨參照）。再者，刑法第三百三十九條第一項詐欺取財罪之
    成立，以意圖為自己或第三人不法所有，以詐術使人將本人
    或第三人之物交付為要件。所謂以詐術使人交付，必須被詐
    欺人因其詐術而陷於錯誤，若其所用方法，不能認為詐術，
    亦不致使人陷於錯誤，即不構成該罪（最高法院四十六年臺
    上字第二六○號判例意旨參照）。至於債務人於債之關係成
    立後，如有未依債之本旨履行債務之情形，在一般社會經驗
    上可能之原因甚多，縱令是出於惡意不為履行，苟無足以證
    明債務人在債之關係發生時，自始即具有獲取不法財物之積
    極證據，亦僅能令負民事之債務不履行責任，尚不得據此事
    後債務不履行之客觀事態，逕而推定債務人原先主觀上即具
    有詐欺之犯意。
三、本件自訴人認被告乙○○、甲○○二人涉犯刑法第三百三十
    九條第一項之詐欺取財罪嫌，無非係以被告乙○○持被告甲
    ○○所簽發如附表所示之支票二紙向其借款，並保證支票屆
    期定可兌現，詎上開支票屆期經提示，因存款不足及拒絕往
    來而遭退票，被告二人復逃匿無蹤，拒不清償債務為其主要
    論據。訊之被告二人均堅決否認有何詐欺取財之犯行，均辯
    稱：其等與自訴人並非第一次金錢往來，本件是單純民事借
    款糾紛，沒有要詐騙自訴人的意思，是因為公司經營不善，
    才無力償還債務等語（見本院卷第六十八頁）。經查：
(一)自訴人主張被告乙○○持被告甲○○所簽發如附表所示之支
    票二紙向其借款，自訴人已如數交付款項，然上開支票屆期
    均未獲兌現等情，業據自訴人提出臺北國際商業銀行匯款回
    條聯、上開支票及退票理由單各二紙為證（見本院九十四年
    度自字第三七號卷第五至七頁），且為被告二人所不爭執，
    堪信為真實。惟前揭證據資料僅足以證明被告二人於債之關
    係成立後，有未依約履行債務之客觀事實，至於被告二人向
    自訴人借款之時，是否即有不法所有之意圖，仍應依客觀事
    證加以審認。
(二)自訴人於本院審理時陳稱：被告之前曾向伊借過錢，都有返
    還，之前借款的金額也差不多是三、四十萬元左右，借過幾
    次不記得了；被告是伊的客戶，伊替被告的公司製作紙箱，
    被告確實有經營亞力弘公司等語（見本院卷第八十五至八十
    六頁）。併參酌被告乙○○持如附表所示二紙支票向自訴人
    借款時，亞力弘公司之票據債信仍屬正常，亞力弘公司之支
    票帳戶係於被告乙○○向自訴人借款後之九十四年六月二十
    四日始成為拒絕往來戶，有臺北國際商業銀行臺南分行九十
    四年八月九日函及法務部票據信用資訊連結作業二份在卷可
    稽（見九十四年度自字第三七號卷第二十六頁、本院卷第七
    十一頁）。則由前開事證可知，自訴人與被告二人間不僅非
    第一次資金往來，雙方更具有生意合作夥伴之關係，且被告
    乙○○持被告甲○○所簽發之支票向自訴人借款時，上開支
    票尚無債信不佳情事，被告二人並非持已遭拒絕往來之支票
    或來源不明之「芭樂票」向自訴人借款，自難僅因被告甲○
    ○所簽發之上開支票嗣後因存款不足遭退票，即遽認被告二
    人在借款當時即存有詐欺之不法犯意。
(三)再者，被告二人既簽發支票向自訴人借款，顯見已處於資金
    短缺之狀況，否則自無借款之必要，則其短缺資金週轉之事
    實，應為自訴人所能預見。然而自訴人既未說明被告乙○○
    持被告甲○○所簽發之如附表所示二紙支票向其借款時，有
    何捏造自己財力狀況，或任何施用詐術使其陷於錯誤之具體
    作為，則關於是否借款予被告二人，既係由自訴人自行評估
    各項利敝得失後選擇之結果，在無積極證據證明被告二人有
    何施用詐術而誤導自訴人對本件債信風險判斷之情形下，自
    不得單以被告乙○○借款時曾保證上開支票屆期定可兌現，
    然事後卻未依約履行之客觀事實，率認被告二人應負詐欺罪
    責。況且，被告二人與自訴人於本院審理中已達成和解，被
    告二人並已返還四十萬元予自訴人等情，為自訴人所不爭執
    ，且有和解書一紙在卷足憑（見本院卷第八十六頁反面、第
    二頁），足見被告二人有償還借款之意願及行為，被告二人
    辯稱無不法所有意圖，應堪採信。
四、綜上所述，本件依自訴人提出之證據及其指出之證明方法，
    尚不足證明被告二人與自訴人借款關係成立之初，被告二人
    主觀上有何為自己不法所有之意圖，或客觀上有何施用詐術
    使自訴人陷於錯誤而同意交付借款之詐欺取財犯罪事實，本
    件應屬自訴人與被告二人因消費借貸關係所衍生權利義務之
    糾葛，僅為民事上債務不履行之範疇，與刑法詐欺取財罪之
    構成要件不合。此外，復查無其他任何積極證據，足以證明
    被告二人確有自訴人所指之詐欺取財犯行，既不能證明被告
    二人犯罪，自應為被告乙○○、甲○○無罪之諭知。
據上論斷，應依刑事訴訟法第三百四十三條、第三百零一條第一
項，判決如主文。
中    華    民    國    99    年    10    月    14    日
                  刑事第十四庭  審判長法  官  陳金虎
                                      法  官  周紹武
                                      法  官  孫淑玉
以上正本證明與原本無異
如不服本判決應於收受本判後10日內向本院提出上訴書狀，並應
敘述具體理由。其未敘述上訴理由者，應於上訴期間屆滿後20日
內向本院補提理由書狀（均須按他造當事人之人數附繕本）「切
勿逕送上級法院」。
                                      書記官  方秀貞
中    華    民    國    99    年    10    月    14    日
附表：
┌─┬────┬────┬──────┬──────┬─────┐
│編│支票號碼│發票日  │付款銀行    │發票人      │票面金額  │
│號│        │(民國)  │            │            │(新臺幣)  │
├─┼────┼────┼──────┼──────┼─────┤
│1 │0000000 │94/06/20│臺北國際商業│亞力弘企業有│309,000元 │
│  │        │        │銀行臺南分行│限公司甲○○│          │
├─┼────┼────┼──────┼──────┼─────┤
│2 │0000000 │94/06/24│臺北國際商業│亞力弘企業有│406,000元 │
│  │        │        │銀行臺南分行│限公司甲○○│          │
└─┴────┴────┴──────┴──────┴─────┘

司法院資訊處製作；財團法人民間司法改革基金會備份。
